【裁判字號】    98,簡上,359
【裁判日期】    990226
【裁判案由】    債務人異議之訴
【裁判全文】
臺灣高雄地方法院民事判決             98年度簡上字第359號
上  訴  人  乙○○
被上訴  人  甲○○
當事人間請求債務人異議之訴事件，上訴人對於民國98年10月26
日本院98年度簡上字第924 號第一審判決提起上訴，本院民國99
年2 月4 日言詞辯論終結，判決如下：
    主  文
上訴駁回。
第二審訴訟費用由上訴人負擔。
    事實及理由
一、被上訴人主張：上訴人執有以伊為發票人，金額分別為新臺
    幣（下同）55,000元、13,550元、110,000 元，發票日分別
    為民國87年10月11日、87年11月30日、87年11月30日之支票
    3 紙（下稱系爭支票），嗣因伊未清償票款，前經上訴人聲
    請本院核發89年度促字第70654 號支付命令確定，聲請對伊
    強制執行未獲償，而於91年7 月2 日取得本院91年度執字第
    23255 號債權憑證。詎事隔多年後，上訴人復執該債權憑證
    於98年6 月19日向本院聲請對伊強制執行，經本院以98年度
    司執字第60168 號強制執行事件（下稱本強制執行）受理，
    查封被上訴人所有坐落高雄縣鳳山市○○段47-142地號，及
    同段47-159地號，暨其上同段593 建號即門牌號碼高雄縣鳳
    山市○○路141 巷26號房屋（下稱系爭房地）。惟依票據法
    第22條第1 項及民法第137 條第3 項規定，上訴人對伊之票
    款請求權消滅時效原為1 年，嗣因取得支付命令確定並聲請
    強制執行無效果，而經本院核發債權憑證後，其票款請求權
    消滅時效應自91年7 月2 日取得債權憑證時重行起算5 年，
    至96年7 月2 日消滅時效完成，而本件上訴人遲至98年6 月
    19日始又聲請本強制執行，其請求權已罹於時效。為此，依
    強制執行法第14條第1 項之規定，提起債務人異議之訴，請
    求撤銷對系爭房地之本強制執行程序。
二、上訴人則以：依票據法第22條第4 項所規定之利益償還請求
    權，其消滅時效為15年，迄今尚未罹於時效；況被上訴人亦
    獲有貨物之不當得利，上訴人亦得依不當得利之法律關係請
    求返還，其消滅時效同為15年，仍得為本強制執行等語置辯
    。
三、原審依被上訴人請求，判決本強制執行程序應予撤銷，上訴
    人不服，爰聲明：原判決廢棄，被上訴人在第1 審之訴駁回
    。被上訴人則請求駁回上訴。
四、按執行名義成立後，如有消滅或妨礙債權人請求之事由發生
    ，債務人得於強制執行程序終結前，向執行法院對債權人提
    出異議之訴，強制執行法第14條第1 項前段定有明文。次按
    強制執行法第27條所稱之債權憑證，係指執行法院發給債權
    人收執，俟債務人如有財產再行執行之憑證而言。債權人取
    得債權憑證後，雖可無庸繳納執行費用再行聲請執行，但該
    債權憑證之可以再行強制執行，乃溯源於執行法院核發債權
    憑證前，債權人依強制執行法第4 條第1 項所列各款取得之
    原執行名義（最高法院89年台上字第1623號判決可資參照）
    。故債權憑證本身雖係為強制執行法第4 條第1 項第6 款所
    稱「其他依法律之規定，得為強制執行名義者」之執行名義
    ，然其與先前之執行名義具有同一性，自不待言。另票據上
    之權利：對支票發票人自發票日起算，1 年間不行使，因時
    效而消滅。票據法第22條第1 項定有明文。再者，消滅時效
    因開始執行行為或聲請強制執行而中斷；時效中斷者，自中
    斷之事由終止時，重行起算；經確定判決或其他與確定判決
    同一效力之執行名義所確定之請求權，其原有消滅時效不滿
    5 年者，因中斷而重行起算之時效期間為5 年，民法第129
    條第2 項第5 款、第137 條第1 項、第3 項分別定有明文。
    又執行法院發給憑證交債權人收執時，執行行為即為終結，
    因開始執行行為而中斷之時效，由此重行起算，如再予強制
    執行時消滅時效已完成者，債務人得依強制執行法法第14條
    之規定提起異議之訴。司法院31年院字第2447號解釋亦明揭
    斯旨，均先予敘明。
五、經查，上訴人執被上訴人簽發之上揭系爭支票，聲請本院核
    發89年度促字第70654 號支付命令確定後，對上訴人強制執
    行未果，而於91年7 月2 日取得本院91年度執字第23255 號
    債權憑證，復於98年6 月19日又執該債權憑證向本院聲請對
    被上訴人為本強制執行，查封被上訴人之系爭房地，執行程
    序尚未結束之事實，已經本院調本強制執行卷核閱無訛，兩
    造且不爭執，堪信為實。則如上說明，上訴人原執行名義之
    1 年期間之票款請求權，於91年7 月2 日取得債權憑證後，
    重行起算之時效期間為5 年，應於96年7 月2 日之前聲請強
    制執行，惟上訴人自承之前找不到被上訴人，亦未曾寄發存
    證信提出請求，故遲至98年6 月19日始再度聲請本執執行程
    序，其請求權已逾5 年期間，顯已罹於時效，從而被上訴人
    為時效抗辯，以有妨礙債權人即上訴人請求之事由發生，提
    起債務人異議之訴，請求撤銷本強制執行程序，依法有據。
    至上訴人所謂對被上訴人依票據法第22條第4 項規定：「票
    據上之債權，雖依本法因時效或手續之欠缺而消滅，執票人
    對於發票人或承兌人，於其所受利益之限度，得請求償還。
    」之利益償還請求權及民法第189 條不當得利請求權，其時
    效消滅期間雖均為15年，然因上訴人所為時效抗辯之本強制
    執行，其執行名義之法律關係為票據請求權，而非利益償還
    或不當得利請求權，是上訴人認本強制執行之請求權時效為
    15年，尚未罹於時效，仍得對被上訴人繼續執行，應有誤會
    ，併此敘明。
六、綜上所述，上訴人於本強制執行之請求權既已罹於時效而消
    滅，則被上訴人為時效抗辯，依強制執行法第14條第1 項規
    定，請求撤銷對系爭房地之本強制執行程序，為有理由，應
    予准，原審為被上訴人勝訴判決，並無不合。上訴意旨指摘
    原判決不當，求予廢棄改判駁回被上訴人第一審之訴，為無
    理由，應予駁回。
七、據上論結，本件上訴為無理由，依民事訴訟法第436 條之1
    第3 項、第463 條、第449 條第1 項、第78條規定，判決如
    主文。
中    華    民    國    99    年    2     月    26    日
                  民事第三庭  審判長法  官  朱玲瑤
                                    法  官  李嘉益
                                    法  官  藍家慶
正本係照原本作成。
本判決不得上訴。
中    華    民    國    99    年    2     月    26    日
                                    書記官  呂姿儀

司法院資訊處製作；財團法人民間司法改革基金會備份。
